【裁判字號】    98,上訴,5001
【裁判日期】    981225
【裁判案由】    毒品危害防制條例
【裁判全文】
臺灣高等法院刑事判決                98年度上訴字第5001號
上  訴  人  臺灣士林地方法院檢察署檢察官
被      告  甲○○
上列上訴人因被告違反毒品危害防制條例案件，不服臺灣士林地
方法院97年度審訴字第58號，中華民國98年11月17日第一審判決
（起訴案號：臺灣士林地方法院檢察署97年度毒偵字第1409號）
，提起上訴，本院判決如下：
    主  文
上訴駁回。
    理  由
一、按不服地方法院之第一審判決而上訴者，應向管轄第二審之
    高等法院為之。上訴書狀應敘述具體理由。上訴書狀未敘述
    上訴理由者，應於上訴期間屆滿後20日內補提理由書於原審
    法院，逾期未補提者，原審法院應定期間先命補正。第二審
    法院認為上訴書狀未敘述理由或上訴有第362條前段之情形
    者，應以判決駁回之。但其情形可以補正而未經原審法院命
    其補正者，審判長應定期間先命補正。刑事訴訟法第361條
    、第367條，分別定有明文。所謂不服第一審判決之具體理
    由，必係依據卷內既有訴訟資料或提出新事證，指摘或表明
    第一審判決有何採證認事、用法或量刑等足以影響判決本旨
    之不當或違法，而構成應予撤銷之具體事由，始克當之，例
    如：依憑證據法則具體指出所採證據何以不具證據能力，或
    依憑卷證資料，明確指出所為證據證明力之判斷如何違背經
    驗、論理法則；倘僅泛言原判決認定事實錯誤、違背法令、
    量刑失之過重或輕縱，而未依上揭意旨指出具體事由，或形
    式上雖已指出具體事由，然該事由縱使屬實，亦不足以認為
    原判決有何不當或違法者，如對於不具有調查必要性之證據
    ，法院未依聲請調查亦未說明理由，或援用證據不當，但除
    去該證據仍應為同一事實之認定，皆難謂係具體理由，俾與
    第二審上訴制度旨在請求第二審法院撤銷、變更第一審不當
    或違法之判決，以實現個案救濟之立法目的相契合，並節制
    濫行上訴，此有最高法院97年度臺上字第892號判決足資參
    照。是以上訴人之上訴書狀或補提之上訴理由書，雖有敘述
    上訴理由，惟並未具體敘述第一審判決有上述違法、不當情
    形，即與未敘述具體理由無異，其所為上訴，即不符合上訴
    之法定要件。
二、檢察官上訴意旨略以：於原審判決前，公訴檢察官已具狀聲
    請原審法院再開辯論，所持理由如下：（一）對於本案甲瓶
    （編號000000000）、乙瓶（編號000000000）兩瓶尿液檢體
    ，被告甲○○於原審民國98年11月3日審理時自稱:是我自己
    現場裝的，也是自己封緘的，有捺自己的手印，還有量溫度
    之後才封緘等語在卷，可證該兩瓶尿液應屬被告所有，且為
    同時同地採裝，但檢驗結果卻有許多疑點，其一、為何甲瓶
    尿液驗出嗎啡陽性反應，而乙瓶尿液卻驗出嗎啡陰性反應？
    有法務部調查局97年12月24日調科壹字第09700527410號鑑
    定書在卷可稽，此為疑點一。其二、甲乙兩瓶尿液比對粒線
    體mtDNA序列鑑定紀錄與被告之口腔黏膜細胞棉棒之DNA有11
    個序列點位不相符，鑑定結果非屬同一人所有，即非被告所
    有之事實，有法務部調查局98年4月27日調科肆字第0980025
    7950號鑑定書在卷可稽。顯然卷附送驗之兩瓶尿液，並非被
    告採裝之兩瓶尿液，則被告親自採裝之兩瓶尿液現在何處?
    可能誤附於其他案件當證據，則此案可能涉及之案件，至少
    會有另一個案子之公平性會受到不當的影響，而有查明之必
    要，故請原判決法院再開辯論，以查明上開疑點，有98年11
    月11日致原判決法院之補充理由書暨送達證明書影本附卷可
    稽。本件原判決未調查上開請求之事項，亦未說明何以不必
    調查理由，置此重要爭點於不顧，其未盡調查之能事已甚明
    瞭，是原審認定事實有上述之違法，自難認原判決妥適。爰
    請求撤銷原判決，另為適當之判決云云。
三、經查：
（一）按犯罪事實應依證據認定之，無證據不得認定犯罪事實，
      刑事訴訟法第154條第2項定有明文。次按認定犯罪事實，
      須依證據，而所謂證據，係指合法之積極證據就犯罪事實
      能為具體之證明者而言；苟積極證據不足為不利於被告事
      實之認定時，即應為有利於被告之認定，更不必有何有利
      之證據，有最高法院30年上字第816號判例意旨參照，如
      無相當之證據，或證據不足以證明，自不能以推測或擬制
      之方法，以為裁判之基礎，最高法院亦著有40年臺上字第
      86號判例可參。所謂「積極證據足以為不利被告事實之認
      定」，係指據為刑事訴訟法上證明之全盤證據資料，無論
      其為直接證據或間接證據，在客觀上均須達於通常一般之
      人均不致於有所懷疑，而得確信其為真實之程度，始得據
      為有罪之認定，若其關於被告是否犯罪之證明未能達此程
      度，而有合理性懷疑之存在，致使無從形成有罪之確信，
      即不得遽為不利於被告之認定。再者，依據刑事訴訟法第
      161條第1項規定，檢察官就被告犯罪事實，應負舉證責任
      ，並指出證明之方法。因此，檢察官對於起訴之犯罪事實
      ，應負提出證據及說服之實質舉證責任。倘其所提出之證
      據，不足為被告有罪之積極證明，或其指出證明之方法，
      無從說服法院以形成被告有罪之心證，基於無罪推定之原
      則，自應為被告無罪判決之諭知，此觀諸最高法院92年臺
      上字第128號判例意旨自明。
（二）細繹原審判決對於本件查無積極證據足以認定被告構成毒
      品危害條例第10條第1項施用第一級毒品罪，依法應為無
      罪諭知之得心證與適用相關證據法則之理由，均已說明甚
      詳。檢察官雖以前述上訴理由指摘原審判決不當。惟查：
      本件被告於偵查中、原審準備程序及審理時固供稱其曾於
      97年6月15日至臺灣士林地方法院檢察署觀護人室，進行
      尿液檢測採尿作業（見臺灣士林地方法院檢察署97年度毒
      偵字第1409號偵查卷第11頁、原審卷第88頁、第111頁、
      第114頁），經臺灣士林地方法院檢察署觀護人室將97年6
      月5日所採集之尿液編號000000000號尿液檢體送臺灣檢驗
      科技股份有限公司以酵素免疫分析法初驗後，再以氣相層
      析質譜儀法複驗，證實尿液檢體呈嗎啡（即施用海洛因之
      代謝物）陽性反應，有該公司97年6月12日出具之編號
      CH/2008/60173號濫用藥物尿液檢驗報告影本附卷可參（
      見同上偵查卷第2頁），上開尿液檢體復經原審送法務部
      調查局以螢光偏極免疫分析法篩檢後，再以氣相層析質譜
      分析法確認，結果證實：送驗000000000（甲瓶）之尿液
      經檢驗結果為嗎啡陽性反應，有該局97年12月24日調科壹
      字第09700527410號鑑定書在卷可考（見原審卷第40-4頁
      ），可認上開尿液檢體確經驗出嗎啡陽性反應。惟原審依
      職權將上開尿液檢體與被告之口腔黏膜細胞送交法務部調
      查局進行人類遺傳因子粒線體（mtDNA）序列比對鑑定【
      由於粒線體DNA係從母體遺傳而來，任何與母系有血緣關
      係之親屬（母與子女、外祖母與孫子女、同母之兄弟姊妹
      、同外祖母之表兄弟姊妹或姨舅與甥子女），均有相同之
      序列結構。故本項技術運用範圍包括…毒品吸食案件尿液
      證物是否某人排放之比對，參見卷附「調查局粒線體DNA
      序列鑑定法說明」】，結果證實：送驗尿液與口腔黏膜細
      胞棉棒經比對其人類遺傳因子粒線體DNA（MtDNA）序列結
      果，二者檢出之序列計有16092、16108、16129、16162、
      16172、16214、16223、16304、16362、249、309.1等11
      個序列點位不相符，有該局98年4月27日調科肆字第09800
      257950號鑑定書附卷可查（見原審卷第71頁至第73頁），
      堪認上開查有嗎啡代謝物陽性反應之尿液檢體並非自被告
      身體所排出。從而，檢察官所提出之臺灣檢驗科技股份有
      限公司濫用藥物尿液檢驗報告及原審依職權調查所得之法
      務部調查局97年12月24日調科壹字第09700527410號鑑定
      書等證據資料，均無從作為認定本件被告施用第一級毒品
      海洛因之證據，而除此之外，檢察官對於被告被訴施用第
      一級毒品之犯罪事實，又未提出其他積極證據予以證明，
      依前揭最高法院判例意旨，依法即應為被告無罪之諭知。
      至於被告原先在臺灣士林地方法院檢察署觀護人室接受尿
      液檢測所採尿液檢體究竟置於何處，有無誤附於其他案件
      ，均屬偵查程序之證據保存作業事項，依刑事訴訟法第16
      1條第1項規定，自當由檢察官就上述事項之釐清，自負證
      據蒐集與提出證據之責任，除不得將證據錯置缺漏之不利
      益歸由被告承擔外，更不得反責原審未就案外證據為蒐集
      調查為違法。
（三）綜上所述，原審業於判決理由詳述本件檢察官所提證據何
      以不可採為不利被告認定之理由，核與經驗及論理暨證據
      法則均無牴觸，揆諸檢察官上訴意旨所載各節，自設被告
      有罪結論，不依刑事訴訟法第161條第1項規定，提出足以
      認定被告犯有施用第一級毒品罪之積極證據，反漫詞指摘
      原審對於被告尿液檢體究竟置於何處，何以出現檢體不合
      等疑點，未予調查云云，核其上訴所執論點顯然違反刑事
      訴訟法第161條第1項之要求及前揭判例揭櫫之證據法則，
      無從認為檢察官之上訴理由已對原判決有何認事用法違誤
      ，援引案內卷證資料為具體之指摘，依首揭說明，本件上
      訴不合上訴之法定要件，應予駁回，並不經言詞辯論為之
      。
據上論斷，應依刑事訴訟法第367條前段、第372條，判決如主文
。
中    華    民    國    98    年    12    月    25    日
                    刑事第十三庭審判長法  官    曾德水
                                      法  官    崔玲琦
                                      法  官    陳恆寬
以上正本證明與原本無異。
檢察官如不服本判決，應於收受送達後10日內向本院提出上訴書
狀，其未敘述上訴之理由者並得於提起上訴後10日內向本院補提
理由書（均須按他造當事人之人數附繕本）「切勿逕送上級法院
」。
                                      書記官    黃家麟
中    華    民    國    98    年    12    月    28    日


司法院資訊處製作；財團法人民間司法改革基金會備份。
